臺灣彰化地方法院民事判決
109年度訴更一字第5號
原      告  安泰商業銀行股份有限公司


法定代理人  丁予康  
訴訟代理人  李祥維  
被      告  蔡峯松  

            陳彥如（原名陳淑齡）

            連明源  
上列當事人間請求確認抵押權不存在等事件，本院於民國111年2
月16日言詞辯論終結，判決如下：
    主  文
被告連明源應將被告蔡峯松所有如附表二編號1所示土地，於民
國83年1月21日，以彰化縣彰化地政事務所83年彰字第001693號
收件字號，擔保債權最高限額抵押權新臺幣2,000,000元、權利
人為被告連明源之最高限額抵押權登記予以塗銷。
被告連明源應將被告陳彥如（原名陳淑齡）所有如附表二編號2
所示土地，於民國83年1月21日，以彰化縣彰化地政事務所83年
彰字第001693號收件字號，擔保債權最高限額抵押權新臺幣2,00
0,000元、權利人為被告連明源之最高限額抵押權登記予以塗銷
。
訴訟費用由被告負擔。
    事實及理由
一、本件被告均未於言詞辯論期日到場，核無民事訴訟法第386
    條所列各款情形，爰依原告之聲請，由其一造辯論而為判決
    。
二、原告起訴主張：訴外人見穎有限公司（下稱見穎公司）於民
    國（下同）82年間，邀被告陳彥如（原名陳淑齡）、蔡峯松
    為連帶保證人，向原告申請國內票款及外匯業務額度新臺幣
    （下同）425萬元，然訴外人見穎公司自83年起即未依約繳
    款，經原告訴請清償債務勝訴確定後，因債務人無財產可供
    執行而由臺灣彰化地方法院換發債權憑證，被告陳彥如、蔡
    峯松尚積欠原告如附表一所示之本金、利息、違約金。嗣原
    告持上開債權憑證向彰化地方法院聲請執行被告蔡峯松所有
    坐落彰化縣○○鄉○○段000地號（設定權利範圍：2分之1）土
    地，及被告陳彥如所有同段342地號（設定權利範圍：10920
    分之403）土地（與上揭326地號土地合稱系爭土地），惟因
    被告連明源於上開二筆土地設定如附表二所示最高限額抵押
    權（下合稱系爭最高限額抵押權），致上開土地經鑑價後核
    定之最低底價不足清償優先債權，彰化地方法院以無執行實
    益為由予以駁回。依據系爭最高限額抵押權所擔保債權之存
    續期間均至84年1月16日止，早已屆至約定之清償日期，被
    告連明源於臺灣高等法院臺中分院108年度上字第318號確認
    抵押權不存在等事件，於108年6月28日準備程序中亦陳述：
    上開抵押債權沒有中斷事由等語。被告間雖有債務關係，惟
    最高限額抵押權人被告連明源於消滅時效完成後，5年間不
    實行其抵押權者，該系爭最高限額抵押權所擔保債權不再屬
    於最高限額抵押權擔保之範圍。原告爰依民法第242條代位
    被告蔡峯松、陳彥如（原名陳淑齡）主張時效抗辯，經抗辯
    後，被告連明源對被告蔡峯松、陳彥如（原名陳淑齡）之債
    權請求權既無法行使，故應依民法第881-15條規定塗銷系爭
    最高限額抵押權。並聲明如主文所示。
三、被告則抗辯：每次拍賣時我們都有參與分配，沒有時效完成
    的問題，對於臺灣高等法院臺中分院108年度上字第318號確
    認抵押權不存在等事件，於108年6月28日之準備程序筆錄沒
    有意見，我不懂時效是什麼，我的抵押權還在等語。
四、得心證之理由：
　㈠查原告主張其為被告蔡峯松、陳彥如（原名陳淑齡）之債權
    人，又原告前聲請本院104度司執字第45425號執行事件強制
    執行被告被告蔡峯松、陳彥如（原名陳淑齡）所有如附表二
    所示之系爭土地，系爭土地上因有系爭最高限額抵押權設定
    登記，經認鑑定價值不足以清償優先債權而無執行實益，而
    經視為撤回執行在案等情，業據原告提出原告外匯業務委任
    保證契約、債權憑證、系爭土地登記謄本，及上開執行事件
    104年12月18日函等件（見本院107年度訴字第1058號卷第10
    至20頁）為證，此部分堪信為真。　
　㈡按抵押權為擔保物權，具有從屬性，係為擔保債權而存在，
    擔保債權不存在，則抵押權即不存在。最高限額抵押權雖於
    設定抵押權之際不必有債權存在，惟於實行抵押權之際，債
    權人需證明已有債權發生且該債權未經消滅之事實，始能有
    效實行抵押權，是以，最高限額抵押權一經確定，擔保債權
    之流動性隨之喪失，該抵押權所擔保者，由不特定債權變更
    為特定債權，抵押權之從屬性回復，故民法物權編關於普通
    抵押權從屬性之規定均應予適用。最高限額抵押權雖於我國
    實務上行之有年，然係於民法物權編於96年3月28日修正公
    布、96年9月28日施行增訂第881之1至第881條之17之規定時
    ，始將其要件、效力予以明文化。96年9月28日施行之民法
    物權編施行法第17條則規定：「修正之民法第881條之1至第
    881條之17之規定，除第881條之1第2項、第881條之4第2項
    、第881條之7之規定外，於民法物權編上開修正施行前設定
    之最高限額抵押權，亦適用之。」因此，現行民法第881條
    之1至第881條之17規定（除第881條之1第2項、第881條之4
    第2項、第881條之7之規定外)，雖係96年9月28日始施行，
    仍有溯及適用之效力。增訂之民法第881條之5 第1項規定：
    「最高限額抵押權所擔保之原債權，未約定確定之期日者，
    抵押人得隨時請求確定其所擔保之原債權。」，而民法修正
    施行前成立之最高限額抵押權契約所約定之存續期間，與修
    法後法條所定「約定原債權之確定期日」具有相同之目的及
    意義，故就民法修正施行前所已設定之最高限額抵押權，其
    確定方法乃以決算期或存續期間之約定為據。依上開說明，
    於修法前即已設定之最高限額抵押權，既有存續期間之約定
    ，依民法物權編施行法第17條規定溯及適用現行法規時，應
    以所約定之存續期間屆滿之日，視為原債權確定之期日。又
    按請求權，因15年間不行使而消滅；又以抵押權擔保之債權
    其請求權已因時效而消滅，如抵押權人於消滅時效完成後 5
    年間不行使其抵押權者，其抵押權消滅，民法第125條、第8
    80條，分別定有明文。
　㈢經查，系爭最高限額抵押權之存續期間均自83年1月17日至84
    年1月16日，此有系爭土地登記謄本在卷可按（見本院107年
    度訴字第1058號卷第25至29頁），則揆諸前揭規定，至84年
    1月16日存續期間屆滿，系爭最高限額抵押權所擔保之原債
    權即因而確定，抵押權之從屬性因而回復，經計算民法第12
    5條之15年消滅時效，至99年1月15日時效完成，且實行系爭
    最高限額抵押權之5年除斥期間自斯時起算，至104年1月15
    日亦已屆滿，依上開法律意旨，原告主張故該最高限額抵押
    權亦已消滅，核屬有據。被告雖抗辯其債權仍存在，沒有時
    效完成云云，然未能提出任何證據以實其說，則其上開抗辯
    ，自無足採。又被告蔡峯松、陳彥如（原名陳淑齡）則係經
    合法通知，未於言詞辯論期日到場，復未提出書狀就原告之
    主張為任何之否認、爭執或陳述，是綜上調查證據之結果，
    堪認系爭抵押權所擔保之債權應已罹於時效無訛。原告為蔡
    峯松、陳彥如（原名陳淑齡）之債權人，系爭最高限額抵押
    權所擔保之債權既已罹於時效及除斥期間，所擔保之債權請
    求權即不存在，故該抵押權亦已消滅，蔡峯松、陳彥如（原
    名陳淑齡）並怠於行使其請求塗銷之權，是原告請求代位蔡
    峯松、陳彥如（原名陳淑齡）行使塗銷之權，自屬有據，應
    予准許。
五、本件事證已臻明確，兩造其餘攻擊或防禦方法，核與判決結
    果不生影響，爰不一一論述。
六、據上論結，本件原告之訴為有理由，依民事訴訟法第385條
    第1項前段、第78條，判決如主文。
中　　華　　民　　國　　111 　年　　2 　　月　　25　　日
                  民事第四庭    法　官　姚銘鴻
以上正本係照原本作成。
如對判決上訴，應於判決送達後20日內向本院提出上訴狀。如委
任律師提起上訴者，應一併繳納上訴審裁判費。
中　　華　　民　　國　　111 　年　　2 　　月　　25　　日
                                書記官　陳品潔
附表一：(新臺幣／民國)
編號 債權本金 利息 違約金     期間 年利息 逾期在6個月以內者，按原利率10％ 逾期6個月以上者，按原利率20％ 1 2,374,626元 自83年9月7日起至清償日止 8.5% 自83年10月7日起至84年4月6日止 自84年4月7日起至清償日止 
附表二：(新臺幣／民國)
編號  土  地  地  號  所有人暨權利範圍 抵 押 權 設 定 明 細 1 彰化縣○○鄉○○段000地號 蔡峯松，權利範圍2分之1 登記次序：0000-000 權利種類：抵押權 字號：彰字第001693號 登記日期：83年1月21日 權利人：連明源 債權額比例：1分之1 擔保債權總金額：本金最高限額200萬元 存續期間：83年1月17日至84年1月16日 清償日期：84年1月16日 設定權利範圍：2分之1 2 彰化縣○○鄉○○段000地號 陳彥如，權利範圍10920分之403 登記次序：0000-000 權利種類：抵押權 字號：彰字第001693號 登記日期：83年1月21日 權利人：連明源 債權額比例：1分之1 擔保債權總金額：本金最高限額200萬元 存續期間：83年1月17日至84年1月16日 清償日期：84年1月16日 設定權利範圍：10920分之403